【裁判字號】    89,上易,527
【裁判日期】    890426
【裁判案由】    違反專利法
【裁判全文】
臺灣高等法院臺中分院刑事判決                    八十九年度上易字第五二七號
    上  訴人即
    自  訴  人  龍實業有限公司  設彰化縣北斗鎮○○路八○之二號
    代  表  人  張哲源
    代  理  人  丁○○
    被      告  甲○○
    選任辯護人  黃莉玲律師
                陳智超
    被      告  乙○○
    選任辯護人  朱俊雄
    被      告  丙○○
    選任辯護人  朱俊雄
右上訴人因自訴被告等違反專利法案件，不服台灣彰化地方法院八十六年度自字第一
二號中華民國八十八年十二月二十二日第一審判決，提起上訴，本院判決如左：
    主  文
上訴駁回。
    理  由
一、本件自訴意旨略以：自訴人擁有新型第八七二六二號「改良之清潔刷」專利權，
    期間自民國（下同）八十二年十一月二十一日至九十二年十一月二十日止，依專
    利法第一百零三條之規定，自訴人專有排除他人未經其同意而製造、販賣、使用
    或為上述目的而進口該新型專利物品之權。被告甲○○係屈臣氏百佳股份有限公
    司（以下簡稱屈臣氏公司）之董事長，被告乙○○係肇威股份有限公司（以下簡
    稱肇威公司）之董事長，被告丙○○係新達織帶網廠股份有限公司（以下簡稱新
    達公司）之董事長，其等明知上開「改良之清潔刷」係自訴人之專利，竟意圖不
    法之利益，於八十五年間共同生產製造仿冒自訴人之「改良之清潔刷」，包裝袋
    上註明：「製造商：肇威股份有限公司，屈臣氏百佳股份有限公司監製」等字樣
    ，並由屈臣氏公司銷售。自訴人知悉上情後，即委託許坤田律師、廖德英專利代
    理人於八十五年十一月八日發函通知被告應停止侵害行為，並委請德律國際專利
    商標聯合事務所就自訴人公司之專利權內容與被告之產品進行侵害鑑定。鑑定結
    果確認被告之產品有侵害自訴人公司之專利權，此有鑑定報告可稽。詎被告甲○○於收受上開通知函後，雖諉稱：其已於十一月十一日通知門市回收該項產品云
    云，但卻仍繼續販售系爭仿冒品，此有八十五年十二月三十日之發票可證。被告
    等未經自訴人之授權，擅自製造並進而販賣侵害自訴人專利權產品之行為，所為
    應與專利法第一百二十五條、第一百二十八條之罪相符，其等就上開所犯，有共
    犯關係，爰依法提起本件自訴。
二、訊據被告乙○○雖坦承其係肇威公司之負責人，被告丙○○亦坦承其係新達公司
    之負責人，其等二人並坦承有製造並販賣系爭之清節刷，惟被告乙○○、丙○○
    與被告甲○○均矢口否認有本件自訴人所指訴之犯罪情事。被告乙○○辯稱：系
    爭清潔刷係向新達公司所購買，再轉售予屈臣式公司，僅屬代銷性質，不知該項
    產品有侵害自訴人之專利權，且於知悉該項產品有侵害自訴人之專利權之後，即
    有請求屈臣氏停止販售並回收，屈臣氏有無回收乾淨，非其所能掌握云云。被告
    丙○○則以：系爭清潔刷乃參考貿易商自國外帶回之產品所製造，當時並不知國
    內有人申請專利，才推銷給肇威公司，第一次製造係由肇威公司下單三千多支，
    後肇威公司於八十五年間通知說侵害到別人之專利權，我們得知後就趕快回收，
    共回收一千六百多支，回收後自訴人仍購得系爭產品，應係回收時之疏漏等語置
    辯。被告甲○○另辯稱：「伊雖為屈臣氏公司登記之代表人，惟屈臣氏公司分店
    多達數百家並遍及全省，所銷售之物品項目更逾萬餘種，伊不可能事事躬親，屈
    臣氏公司所銷售之商品實係採購人員統一辦理採購，採購人員在簽約前，並會要
    求對方保證所提供之商品不會侵害他人之智慧財產權，本件系爭清潔刷之採購亦
    係如此，屈臣式公司所營事業僅係日常用品之零售，並未從事商品之製造業務，
    就專利之技術層次，不可能具備專業鑑定技術，在自訴人告知系爭產品侵害其專
    利權之前，屈臣氏公司採購人員根本無從得知所販售之清潔刷為仿冒品，嗣於八
    十五年十一月八日經自訴人發函通知系爭清潔刷有侵害到其專利，屈臣氏公司於
    收函並瞭解情形之後，即已要求各門市就相關商品開立退貨單以便向供應商辦理
    退貨，並禁止各門市繼續銷售，且於同年十二月五日與供應商辦妥退貨事宜（共
    退回一千六百零九只清潔刷），雖自訴人於八十五年十二月三十日於屈臣氏公司
    台中分店購得一只涉案之清潔刷，但此係該分店人員於執行總公司之下架與退貨
    指示時，未臻謹慎，致生作業上之疏漏所致，以該只清潔刷之銷售利潤僅有新台
    幣（下同）五．五元（一般零售業販售日常用品之淨利為售價百分之八，而該清
    潔刷之零售單價為六十九元），屈臣氏公司實不可能為此區區獲利而甘冒侵害他
    人專利權之風險，伊並無侵害自訴人專利之犯意與行為，應不為罪」等語。
三、經查，本件自訴人確有取得新型第八七二六二號即改良之清潔刷專利權，雖有中
    華民國專利證書一件在卷可稽，而由肇威公司下單、新達公司製造、經由屈臣氏
    公司販賣之系爭清潔刷，經中國機械工程協會鑑定結果，確與自訴人之專利產品
    所申請之專利範圍相同，雖亦有該會之專利侵害鑑定分析報告一份在卷可考，惟
    （一）犯罪事實應依證據認定之，無證據不得推定其犯罪事實，此於刑事訴訟法
    第一百五十四條定有明文。另過失行為之處罰，以有特別規定者為限，刑法第十
    二條第二項亦有明文規定。而專利法第一百二十五條（即違法製造侵害新型專利
    權罪）與同法第一百二十八條（即販賣陳列或進口侵害新型專利權物品罪）之罪
    ，均無處罰過失犯之規定。則因過失製造、販賣或陳列侵害他人新型專利之物品
    者，自無觸犯上開二罪之可言。（二）本件屈臣氏公司所販賣之系爭清潔刷，係
    由新達公司開發完成，嗣由新達公司向肇威公司推展銷售，後由肇威公司向新達
    公司下單製造，再由肇威公司與屈臣氏公司簽約，供應屈臣氏公司販賣，此係被
    告乙○○與丙○○所供承之事實，並為自訴人所不否認。另屈臣氏公司及肇威公
    司於八十五年十一月及十二月間，接獲自訴人排除侵害之通知之後，屈臣氏公司
    隨即於八十五年十一月通知各門市回收該項產品，經回收一千六百零九個之後，
    肇威公司即通知新達公司人員於八十五年十二月五日親自取回等情，亦有自訴人
    所委託德律國際專利商標聯合事務所函及屈臣氏公司覆函、屈臣氏公司緊急退貨
    通告（見原審卷九至十一頁）與肇威公司覆函、肇威公司之送貨單與退料單（見
    原審卷一四三頁至一六一頁）等附卷可稽，並經肇威公司辦理系爭產品退貨之人
    員張敬禮與新達公司辦理系爭產品回收事宜之人員黑明菊於原審證明屬實。其等
    所證互核相符，且有肇威公司之退料單在卷可憑，其等證言應可採信。雖自訴人
    為保護智慧財產權，曾分別於八十三年及八十四年間，在出口貿易商標購電話簿
    、亞洲商業經濟雜誌、台灣百貨外銷產品雜誌及英文貿易風週刊雜誌刊登上開清
    節刷之廣告，惟在別無其他積極證據之情況下，究不能因此即推認被告乙○○及
    丙○○曾閱覽上開廣告內容而知悉自訴人之本件專利權。如再參酌本件亦無證據
    證明肇威公司與新達公司曾另以其他管道銷售系爭清節刷，及屈臣氏公司為甚具
    知名度之連鎖百貨商店，如事先知悉有侵害自訴人之專利，被告乙○○與丙○○
    諒亦不致會在系爭清節刷之包裝袋上印上製造商之名稱，在屈臣氏之商店公然販
    售等情以觀，被告乙○○與丙○○辯稱其等不知有侵害到自訴人之專利，應屬可
    信。本件就被告乙○○與丙○○部分，既無證據足以證明其等在製造之前，已知
    悉系爭之清潔刷有侵害到自訴人之前開專利，而在自訴人通知專利權被侵害之後
    ，又立即辦理產品之回收，其等所辯無侵害自訴人專利之故意云云，應屬可信。
    （三）被告甲○○所經營之屈臣氏公司為頗具規模之連鎖商店，此係自訴人所不
    否認之事實。該公司所營事業包含日用百貨、日用品、嬰兒用品、化妝美容用品
    、清節器材、縫紉用品、珠寶、首飾及皮箱等等眾多商品之銷售，亦有該公司之
    變更登記事項卡（見原審卷五十七至五十九頁）附卷可按。以該公司之規模，被
    告甲○○雖為負責人，對於產品之採購、上架、下架，已難認其會事必躬親而知
    悉系爭清節刷之販賣。屈臣式公司所營事業又係日常用品之零售，並未從事商品
    之製造業務，就專利之技術層次，不可能具備專業鑑定技術。實難推認自訴人告
    知系爭產品侵害其專利權之前，屈臣氏公司採購人員已得知所販售之清潔刷為仿
    冒品，嗣至八十五年十一月八日自訴人發函通知系爭清潔刷有侵害到其自訴人之
    專利之後，屈臣氏公司又要求各門市就相關商品開立退貨單以便向供應商辦理退
    貨，並禁止各門市繼續銷售，且於同年十二月五日與供應商辦妥退貨事宜（共退
    回一千六百零九只清潔刷），雖自訴人於八十五年十二月三十日於屈臣氏公司台
    中分店購得一只涉案之清潔刷，但被告甲○○辯稱此係該分店人員於執行總公司
    之下架與退貨指示時，未臻謹慎，致生作業上之疏漏所致乙節，尚與常情無違。
    以該只清潔刷之銷售利潤僅有新台幣五．五元，被告甲○○實不可能為此區區獲
    利而甘冒侵害他人專利權之風險，被告甲○○辯稱其無侵害自訴人專利之犯意與
    行為，亦堪採信。
四、綜上所述，本件被告三人辯稱伊等並無侵害自訴人前開新型專利之犯意云云，應
    堪採信。本件既無積極之證據足以證明被告三人有自訴人所指訴之犯行，依法自
    應為被告三人均無罪之判決。原審因而為被告三人均為無罪之諭知，自無不合。
    上訴意旨猶執前詞，指訴被告三人有侵害其專利權之犯意，並主張行為人如未經
    新型專利權人之同意，而製造侵害新型專利權之物品，所為即屬該當於專利法第
    一百二十五條之犯罪，不以行為人明知其所製造之物品為侵害專利權之物為必要
    ，以此指謫原判決不當，求予將原判決撤銷改判，核無理由，其上訴應予以駁回
    。
五、本件被告丙○○與甲○○經合法傳喚，無正當之理由於本院審判期日而不到庭，
    均不待其陳述，逕行判決。
六、據上論斷，應依刑事訴訟法第三百六十八條、第三百七十一條，判決如主文。
中    華    民      國    八十九    年      四        月      二十六    日
                              臺灣高等法院臺中分院刑事第三庭
                                    審判長法  官  方  艤  駐
                                          法  官  劉  連  星
                                          法  官  廖  柏  基
右正本證明與原本無異。
不得上訴。
                                          書記官  柯  孟  伶
中      華      民      國    八十九     年      四       月   二十八   日
                                                                        Ｆ


司法院資訊處製作；財團法人民間司法改革基金會備份。
